臺灣臺中地方法院民事判決　95年度簡上字第194號
上　訴　人　戊○○
訴訟代理人　熊梓檳　律師
複　代理人　陳佩吟　律師
　　　　　　林堡欽　律師
訴訟代理人　林松虎　律師
複　代理人　王志忠　律師
被　上訴人　丁○○
　　　 　　 丙○○
　　　　　　乙○○
　　　　　　甲○○
　　　　　　錢淑英
　　　　　　吳勝輝
共　　　同
訴訟代理人　林軍男　律師
上列當事人間請求塗銷抵押權登記事件，上訴人對於中華民國95
年5月5日本院台中簡易庭94年中簡字第3129號判決提起上訴，本
院於96年3月30日言詞辯論終結，判決如下：
    主      文
上訴駁回。
第二審訴訟費用由上訴人負擔。
    事實及理由
一、本件上訴人起訴主張：伊於民國（下同）54年9月16 日就其
    所有坐落於台中市○區○○○段第169之22 地號之土地（下
    稱系爭土地），以權利價值為新台幣（下同）3 萬元之債權
    額，設定普通抵押權（下稱系爭抵押權）（註：共同擔保地
    號：後子段第169-133、169-134、169-135 地號土地）予
    被上訴人丁○○、丙○○、乙○○、甲○○及訴外人吳錦旗
    （即被上訴人錢淑英、吳勝輝之被繼承人）等5 人，每人之
    抵押權持分各1/5 。依物權法定主義及公示原則，當事人間
    不得任意創設相異於法律規定之抵押權內容，故依系爭土地
    登記謄本所載內容足徵系爭抵押權係擔保3 萬元之債權額，
    上訴人自應僅就3 萬元之範圍內，以該筆土地負擔保責任。
    本件上訴人前已發函催告被上訴人等領取3 萬元，惟被上訴
    人等置之不理，故上訴人乃以被上訴人為受提存人，提存 3
    萬元於鈞院提存所。準此，該抵押權所擔保之3 萬元債權業
    已因提存清償而消滅。又基於抵押權之從屬性原則，抵押權
    之成立以債權存在為前提，債權若不存在，抵押權亦失所附
    麗，故本件抵押權業已因債權清償而消滅。縱本件被上訴人
    未獲清償，然自設定系爭抵押權該日起之15年間，訴外人吳
    耀亭（註：被告丁○○、丙○○、乙○○、甲○○及訴外人
    吳錦旗之被繼承人）或其繼承人即本件被上訴人均未曾向上
    訴人索討該筆3萬元之債權，依民法第125條之規定，該3 萬
    元之債權請求權至遲於69年9月15 日已因時效完成而消滅；
    又吳耀亭及被上訴人於消滅時效完成後5 年間，均未實行系
    爭抵押權，是依民法第880 條之規定，系爭抵押權至遲於74
    年9月15 日已因除斥期間經過而消滅。從而，上訴人訴請塗
    銷本件抵押權登記，洵屬有理，自應准許。原審訴之聲明：
    被上訴人錢淑英、吳勝輝應就坐落於台中市○區○○○段16
    9之22地號土地，收件字號為民國54年空白字第012684 號，
    登記日期為54年9月16日，權利價值為債權額3萬元，權利人
    為吳錦旗之抵押權辦理繼承登記後，被上訴人丁○○、丙○○、乙○○、甲○○、錢淑英、吳勝輝應將坐落於台中市○
    區○○○段169之22地號土地，收件字號為民國54 年空白字
    第012684號，登記日期為54年9月16日，權利價值為債權額3
    萬元之抵押權設定登記，予以塗銷。上訴聲明：(1)原判決廢
    棄。(2)如原審聲明所示。
二、被上訴人則以：訴外人即被上訴人之被繼承人吳耀亭與上訴
    人於54年7月17 日就上訴人所有之系爭土地訂有「出租耕地
    預約退租等合約書」（下稱系爭合約書），訴外人吳耀亭已
    依系爭合約書第1 條之約定辦理系爭土地退租交還予上訴人
    ，且會同上訴人辦理塗銷系爭土地三七五耕地租約登記完畢
    。觀諸系爭合約書約定內容可知，系爭抵押權設定之原因關
    係，乃依據系爭合約書第4 條為擔保上訴人履行該約第2、3
    條對吳耀亭退租耕地之補償義務，始另案辦理3 萬元之抵押
    權設定登記手續。是系爭土地之登記謄本上所載抵押權債權
    額3 萬元，僅為登記之便利，並非確定之擔保債權金額設定
    ，並非如上訴人所主張系爭抵押權設定擔保之原因關係僅為
    擔保3萬元之債權。且依系爭合約書第2條：「甲方（指上訴
    人）為補償乙方（指訴外人吳耀亭）退租耕地，如將來將本
    土地出賣時，甲方願抽出價款之4 成給付乙方，如甲方不出
    賣時，甲方應割出相當於10分之4 價值之土地所有權，移轉
    登記予乙方，以為給付補償」之約定，上訴人對被上訴人之
    補償義務內容應為：如將來上訴人將系爭土地出賣他人時，
    應由上訴人抽出價款之4 成給付吳耀亭；如上訴人不出賣時
    ，則應由上訴人割出相當於4/10價值之土地所有權，移轉登
    記予吳耀亭兩種履行內容。因上訴人負有前引兩種債務內容
    履行之義務，故無從於訂約當時即預先確定擔保之債權金額
    額度，自不能依據系爭土地登記謄本所載系爭抵押權擔保 3
    萬元之債權額，經由上訴人提存3 萬元即視為符合債之本旨
    之清償。亦即上訴人以被上訴人為受提存人而於本院提存之
    3 萬元，因上訴人未依債務本旨提出給付（即提存買賣系爭
    土地價款之4 成或移轉相當於4/10價值之土地所有權），自
    不生提出之效力，且即使上訴人於本案提出給付之一部，仍
    不得謂為依債務本旨提出，亦不生提出之效力，被上訴人拒
    絕受領自不負遲延責任。再者，為補償吳耀亭退租耕地，上
    訴人應依系爭合約書第2 條之約定負補償義務，補償之方式
    依上訴人是否出賣該土地分別約定，如將來上訴人將系爭土
    地出賣他人時，應抽出價款之4 成給付被上訴人之被繼承人
    吳耀亭，如不出賣時，則應劃出相當於4/10價值之土地所有
    權移轉登記予被上訴人之被繼承人吳耀亭，以為給付補償。
    核該約定補償之方式，應屬履行補償義務，包含兩種不同內
    容性質約定之選擇之債性質。而按選擇之債在特定之前，數
    宗給付處於同等地位以待選擇，非予特定，債務人不能為給
    付，債權人亦不能請求特定之給付，時效亦無從進行，而上
    訴人迄至提起本件訴訟，並未經擇定其一以為給付，時效因
    而無從進行，自更無罹於消滅時效之情形存在。縱認上開約
    定負補償義務之方式屬於附停止條件，然亦經台灣高等法院
    台中分院判決駁回上訴人於另案請求所有權移轉登記事件之
    上訴（95年度重上字第73號）。是被上訴人之請求權自未逾
    15年之消滅時效期間，進而系爭抵押權自亦無經5 年除斥期
    間而消滅之情事。故上訴人認被上訴人逾15年之消滅時效始
    主張權利，而為時效抗辯，亦不足採。即令被上訴人有罹於
    時效之情形，上訴人主張3 萬元之債權罹於時效後，自得拒
    絕給付，惟卻承認被上訴人之債權存在，向本院提存所以「
    清償提存」為由清償3 萬元，乃於時效完成後，以單方行為
    承認其債務，即無庸再以時效業經完成而限制債權人行使其
    權利之必要等語，資以抗辯。答辯聲明：上訴駁回。
三、查上訴人（出租人）就其所有之系爭土地與訴外人吳耀亭（
    承租人）間前曾訂有耕地三七五租佃租約，嗣為終止租佃關
    係，雙方於54年7月17日 訂有「出租耕地預約退租等合約書
    」之系爭合約書（原審卷第30頁），就終止租佃關係後雙方
    之權利義務關係（如出租人之補償義務、承租人之塗銷租約
    及交還土地等）預為約定，嗣雙方確已終止租佃關係，訴外
    人吳耀亭已將系爭土地辦理退租交還土地予上訴人，並會同
    上訴人辦理塗銷系爭土地三七五耕地租約登記完畢等情，已
    據兩造所不爭執，並有卷附之系爭合約書影本1 份可稽，自
    堪可信為真實。是以，承租人即訴外人吳耀亭已履行其依上
    開系爭合約書之給付義務甚明。茲應先予審究者，厥為出租
    人即上訴人依系爭合約書之約定其給付義務為何？
四、按契約之解釋，首在於探求當事人共同主觀之意思，蓋約定
    之內容，具有法律規範效力之意義如何，在當事人間若無爭
    執，無論該內容，客觀上如何被了解，亦不管客觀上是否具
    有歧義性，仍以當事人共同主觀意思為準。即使有爭執，當
    事人若能自主，或透過第三人的協助，就約定內容的規範意
    義，達成共識，亦應以此共同理解的意義為準。然契約有解
    釋之必要，而又能確認雙方主觀共同的意思，並不多見，約
    定內容所具有的法律規範意義，當事人意見不一致，勿寧占
    多數之情事。此時即須要為契約客觀之解釋，我民法雖無類
    如德國民法第157 條之規定（強調契約之解釋，應依誠信原
    則，斟酌交易習慣），然實務及學說亦依民法第98條規定（
    意思表示之解釋）（按意思表示與契約仍有不同，兩者之解
    釋當即有差別）為解釋契約內容之形式解釋規則（註：與所
    謂實質解釋規則不同）。並綜合最高法院19年上字第58號、
    19年上字第453號、39年台上字第1053號判例要旨及65 年度
    台上字第2135號判決要旨以觀可知「解釋契約，應探求當事
    人立約時之真意，而於文義及理論上詳為推求當事人之真意
    為如何？又應斟酌訂立契約當時及過去之事實，其經濟目的
    及交易上之習慣，而本於經濟法則，基於誠實信用原則而為
    判斷。」換言之，契約既為屬有相對人之意思表示之一，則
    其解釋方法，為平衡當事人的利益及合理分配危險，應以客
    觀上表示價值作為認定意思表示內容的準據（即規範的解釋
    ，闡釋性解釋）。在此種解釋，一方面要求表意人於表示其
    意思時，應顧及相對人了解可能性；他方面相對人亦須盡必
    要注意去正確了解表意人之所欲，故在解釋上應特別斟酌相
    對人明知或可得而知的事實，並就磋商過程、交易目的及利
    益狀態，依交易慣例及誠實信用原則加以判斷。上開契約解
    釋（包括共同主觀意思之探求及客觀解釋），主要之目的在
    確定當事人約定的內容，特別是契約書面所載條款，其所具
    有的法律規範意義。參諸，系爭合約書第二條：「甲方（指
    上訴人）為補償乙方（指訴外人吳耀亭）退租耕地，如將來
    將本土地出賣時，甲方願抽出價款之四成給付乙方，如甲方
    不出賣時，甲方應割出相當於十分之四價值之土地所有權，
    移轉登記予乙方，以為給付補償。」、第三條約定：「前條
    補償之給付應在乙方退耕交還耕地與甲方後，隨時給付之，
    交還前乙方仍得繼續耕作，但塗銷『三七五』租約申請手續
    應在本契約成立後隨時依甲方指定之方式為之。」等語。足
    見，上訴人對於訴外人吳耀亭所負之給付義務為補償債務（
    即訴外人吳耀亭退租、交還土地之對價），至於係以系爭土
    地4/10之所有權抑或系爭土地出售價格之40% 僅係補償債務
    方式之選擇，此與民法債編第208條至第212條規定選擇之債
    ，係同時存有2 種以上處於平等地位之債務，以供選擇尚有
    不同。然系爭合約書既已生有契約之形式效力及實質效力，
    則顯亦非所謂附停止條件之法律行為（按附條件之法律行為
    ，係指契約（於本件）已生形式效力，然將實質效力之發生
    （停止條件）或消滅（解除條件）繫諸於將來不確定之事實
    之謂）。換言之，本件上訴人對於訴外人吳耀亭負有補償債
    務，然此債務內容（即給付態樣），係約定保留由上訴人確
    定（按民法債編債之標的有關債之內容之確定，係任意規定
    ，非強行規定，契約當事人間如何確定債之內容，契約當事
    人間仍有約定之空間，非必須將之定性民法債編通則第二節
    內所規定者）（德國民法第315條以下參照）。此確定權（
    學說上有稱之為指定權者）為形成權，確定權之行使，應向
    他方（於本件則指訴外人吳耀亭或其繼承人即被上訴人）以
    意思表示為之。本件上訴人既有確定補償債務內容之態樣，
    則於其行使確定權後，補償債務內容始可確定（註：至於有
    確定權之一方，遲不行使時，可否類推適用上開民法第 208
    條至第212 條規定，係另一問題），債權人（於本件則指被
    上訴人）亦才可以行使請求權，消滅時效於此時亦才開始起
    算（民法第128 條）。查本件上訴人迄今均未向訴外人吳耀
    亭之繼承人即被上訴人行使確定補償債務內容之意思表示（
    註：本院94年度重訴字第368 號、台灣高等法院台中分院95
    年度重上字第73號，係本件被上訴人依系爭合約書為據對本
    件上訴人起訴請求移轉系爭土地4/10之所有權，上開判決仍
    難認定上訴人已為確定權之行使），是依上所述，補償債務
    內容既無從確定，則何來上開補償債務罹於15年之消滅時效
    可言，自亦無上訴人所主張系爭抵押權已因除斥期間之屆滿
    而消滅（民法第880 條），上訴人據此理由而為塗銷系爭抵
    押權登記之主張自無理由，先予敘明。
五、次查，上訴人對於被上訴人負有補償債務，且尚未履行，已
    如前述，則本件次應予審究者，乃為系爭抵押權所擔保之主
    債務為何？是否已清償？換言之，系爭抵押權係上開補償債
    務之一部擔保，抑或全部擔保？觀諸，系爭合約書第4 條：
    「甲方（註：指本件上訴人）為確保土地先行塗銷租約後，
    另行給付補償之義務起見，於本契約成立同時，將本件土地
    為擔保以另案辦理新台幣3 萬元正抵押權設定登記手續，日
    後甲方完全履行上開退耕補償之給付時，乙方應即以無條件
    拋棄其抵押權，並應會同辦理塗銷抵押權登記，如乙方既塗
    銷『三七五』租約又將本件土地退耕交還甲方而甲方不給付
    退耕補償時，乙方得隨時實行其抵押權絕無異議」等語。本
    諸上開（四）所述契約解釋之說明，由上開內容所示之「日
    後甲方完全履行上開退耕補償之給付時，乙方應即以無條件
    拋棄其抵押權，並應會同辦理塗銷抵押權登記。」乙語。足
    徵，系爭抵押權係擔保「退耕補償之給付」，而此所謂「退
    耕補償之給付」即此系爭合約書第3 條所約定之補償債務，
    而此補償債務迄今尚未履行已見前述。另參以，系爭合約書
    第1 條：「乙方（註：即訴外人吳耀亭）前向甲方承租坐落
    台中市○區○○○段169之22地號（註：嗣分割增加地號169
    -133至169-135地號土地，是目前之169之22地號土地面積僅
    為743平方公尺）田0.1111甲（註：1甲＝9699.17 平方公尺
    ）壹筆農地，自願退租還甲方，並願與甲方會同辦理塗銷三
    七五租約，而甲方同意收回」。而系爭土地於54年2 月份時
    之公告現值係每平方公尺45,375元，此有系爭土地登記謄本
    （原審卷第3 頁）及上訴人於準備程序所提之系爭土地之地
    價謄本可稽，依此計算於54年7月17 日訂系爭合約書時，按
    公告現值為據，系爭土地之相當於4/10 之價值即有19,558,
    036元（計算式為：45,375元×0.1111×9699.17×0.4＝19,
    558,036元），此與3萬元差距甚大，上訴人稱3 萬元即相當
    系爭土地4/10之價值，亦非實在。是以，系爭合約書第4 條
    所稱之「為擔保以另案辦理新台幣3 萬元正抵押權設定登記
    手續」乙語，其所謂3 萬元僅係供雙方登記方便之用，並非
    系爭抵押權（註：共同擔保地號：後子段第169-133、169
    -134、169-135 地號土地）所擔保之主債務。此即，系爭抵
    抵權所擔保者，並非主債務之一部擔保，而為補償債務之全
    部擔保，僅於補償債務全部履行後始得謂系爭抵押權所擔保
    之債務已全部清償，而請求塗銷系爭抵押權之登記（包括其
    他共同擔保之地號土地），是本件上訴人雖已提存3 萬元，
    尚難謂已生清償之效力，是其以此理由為據主張系爭抵押權
    擔保之主債務消滅，而為塗銷系爭抵押權之登記，於法即屬
    無據，自無理由。另按，所謂物權法定主義，其含義有二，
    即類型強制（即當事人不得以法律行為創造出法律無明文規
    定之物權）及類型固定（即除律別有規定外，原則上，不容
    當事人以契約排除法律規定之適用），本件兩造所爭執者為
    系爭抵押權所擔保之主債務為何，顯與類型強制無關，至於
    類型固定主要在於規範當事人之約定於違反物權內容時，不
    得對抗第三人效力（即不生物權效力），然於當事人間仍生
    有債權之效力（如設定抵押權契約雙方，約定不動產之抵押
    ，仍須移轉占有，此占有移轉之約定雖與不動產抵押之規定
    未合，然於設定當事人間，仍生債權之效力，於抵押權義務
    人不移轉占有時，抵押權人仍得請求，而於抵押權義務人將
    該不動產移轉所有權予第三人時，上開約定既不生物權之效
    力，自不得對受讓所有權之第三人請求移轉占有，惟合於物
    權法抵押權規定之部分，仍對受讓人存在），本件兩造上開
    主債務為何為之爭執，並非民法抵押權規範之內容，且縱認
    為民法抵押權規範，於契約當事人間仍生效力，已如前述，
    是本件亦無所謂違反類型固定之情事。至於物權公示原則，
    主要在保護第三人，不致因物權發生變動，而生不測之損害
    ，是規定物權之變動，應具備一定之公示方法。本件系爭抵
    押債權3 萬元之登記，固然對於第三人產生公示之效力（即
    如拍賣抵押物，如有第三人參與分配時，債權人不得受該登
    記債權以上之分配），然於設定抵押權契約當事人間，仍非
    以該債權為其主債務。是以，本件系爭抵押權所擔保之主債
    務為何，亦與物權公示原則無涉，併予敘明。
六、綜上所述，本件上訴人主張系爭抵押權擔保之主債務已清償
    ，及系爭抵押權已合於民法第880 條除斥期間因屆滿而消滅
    之規定。爰依民法第767 條中段規定，而為本件塗銷系爭抵
    押權之登記之請求，於法即屬無據，自無理由，自應予以駁
    回。原審為上訴人敗訴之判決，理由雖有不同，惟結論並無
    二致。上訴意旨指摘原判決不當，求予廢棄改判，要無理由
    ，應予駁回，爰判決如主文第1項所示。
七、據上論結，本件上訴無理由，依民事訴訟法第436條之1 第3
    項、第449條第1項、第78條，判決如主文。
中　　華　　民　　國　　96　　年　　4  　 月　　20　　日
                  民事第四庭  審判長法　官　許秀芬
    　　　　　　　　　　　　　　　　法　官  王  銘
    　　　　　　　　　　　　　　　　法　官  陳添喜
右為正本係照原本作成。
不得上訴。
中　　華　　民　　國　　96　　年　　4  　 月　　20　　日
                                    書記官
